臺灣臺北地方法院刑事判決　　　　　　 95年度簡上字第315號
公　訴　人　臺灣臺北地方法院檢察署檢察官
上　訴　人
即　被　告　甲○○
選任辯護人　許惠月律師
上列上訴人因被告妨害電腦使用等案件，不服中華民國九十五年
十月五日本院九十五年度簡字第三００三號第一審簡易判決（聲
請簡易判決處刑案號：九十五年度偵字第六五八０號），提起上
訴，本院判決如下：
    主  文
原判決撤銷。
甲○○無故侵入他人建築物，處拘役伍拾日，如易科罰金，以銀
元參佰元即新臺幣玖佰元折算壹日。
    事  實
一、甲○○自民國九十三年十月二十五日起，在臺北市○○區○
    ○路一段一七八號一樓艾利和有限公司（辦公處所設在同號
    七樓，以下簡稱「艾利和公司」）擔任行銷經理，於九十四
    年十月二十一日因艾利和公司縮減編制遭裁撤而離職。詎其
    竟基於無故入侵他人建築物之犯意，於九十四年十月二十三
    日上午十時許，未經艾利和公司之同意，擅自利用辦公室之
    備用保全卡，向大樓警衛取得上址辦公處所鑰匙後，無故侵
    入艾利和公司上址辦公室。嗣因保全公司發現異常，經艾利
    和公司行政經理乙○○報警處理。
二、案經艾利和公司訴由臺北市政府警察局信義分局報告臺灣臺
    北地方法院檢察署檢察官聲請簡易判決處刑。
    理  由
一、訊據上訴人即被告甲○○矢口否認有何無故侵入上揭艾利和
    公司辦公室之犯行，辯稱：本案原由告訴人公司員工乙○○
    於九十四年十一月三日以個人名義具狀提出告訴，但乙○○
    並非犯罪被害人，顯非合法提出告訴，告訴人係遲至九十五
    年五月二十五日始提出委任狀予檢察官，此距伊被訴於九十
    四年十月二十三日進入告訴人辦公室及刪除電腦內電磁記錄
    之時間，已逾刑事訴訟法第二百三十七條第一項規定之六個
    月告訴期間，故本案告訴不合法，應為不受理之判決；另伊
    於九十四年十月二十一日辦理離職，但因私人物品尚未整理
    完畢，而次日又參加艾利和公司員工旅遊，遲至當日下午五
    、六時才返回艾利和公司，無法及時整理私人物品，故於九
    十四年十月二十三日之假日上午返回公司繼續整理私人物品
    具有正當理由，並非無故侵入辦公室；又因伊主觀上認為艾
    利和公司允許其繼續進入公司整理私人物品，乃利用備份保
    全卡向大樓警衛拿取鑰匙，徵得公司警衛同意交付鑰匙而進
    入公司，並非未經同意擅自侵入；況伊於前一日即告知公司
    私人物品尚未整理完畢，公司亦未明確告知不得於週日前往
    公司整理，致伊誤認經過警衛同意後即可進入公司，伊並無
    無故侵入公司之主觀犯意云云。經查：
（一）按犯罪之被害人得為告訴；告訴得委任代理人行之；前項
      委任應提出委任書狀余檢察官或司法警察官，並準用第二
      十八條及第三十二條之規定；告訴乃論之罪，其告訴應自
      得為告訴之人知悉犯人之時起，於六個月內為之，刑事訴
      訟法第二百三十二條、第二百三十六條之一第一項前段、
      第二項及第二百三十七條第一項分別定有明文。查本案告
      訴人之法定代理人陳敏華於九十四年十一月三日委任代理
      人乙○○於向臺灣臺北地方法院檢察署檢察官提出告訴，
      此有刑事告訴狀、臺北市政府營利事業登記證、委任狀各
      一紙存卷可稽。告訴人委任代理人提出告訴之時間，距本
      案被告被訴犯罪時間即九十四年十月二十三日並未逾六個
      月之告訴期間，告訴人於九十五年五月二十日提出之委任
      狀，僅為委任程序之補正，並非提出告訴，故被告所辯本
      案告訴不合法云云，洵非可採，本案業已合法提出告訴，
      本院自應為實體判決。
（二）按刑法第三百零六條之罪，重在保護個人之住屋權即個人
      居住之場所有不受其他人侵入留滯其內干擾與破壞之權利
      ，故本罪以未經同意無故進入他人住宅、建築物或附連圍
      繞之土地或船艦為構成要件。所謂無故侵入，係指行為人
      無權或無正當理由，或未得住屋權人之同意，而違反住屋
      權人之意思，以積極作為或消極不作為之方式進入他人之
      住宅或建築物，至其係公然或秘密、和平抑或強行為之，
      均非所問。而有無正當理由而侵入，其理由正當與否，應
      以客觀標準觀察，凡法律、道義、習慣等所應許可，而無
      背於公序良俗者，是可認為正當理由。查被告甲○○自九
      十三年十月二十五日起，在臺北市○○區○○路一段一七
      八號一樓艾利和公司擔任行銷經理，於九十四年十月二十
      一日因艾利和公司縮減編制遭裁撤而離職；被告於九十四
      年十月二十三日上午十時許利用備用保全卡向大樓警衛取
      得辦公室鑰匙後進入該公司辦公室等情，業據被告於偵查
      及本院審理中均供承不諱，核與證人乙○○指訴情節相符
      ，並有就職契約書、保全刷卡記錄各一件存卷可稽，堪信
      為真實。被告甲○○雖否認有何無故侵入艾利和公司辦公
      室之犯行，並以前詞置辯。然證人乙○○於偵查中結證稱
      ：「二十一日我有跟被告辦理交接，被告確實已將保全及
      門禁卡繳回」等語（見偵查卷第三五頁），並於本院審理
      中結證稱：「保全鑰匙是重要幹部才有，但有一份備份是
      放在公司櫃檯抽屜內，有時候我們忘記帶保全鑰匙時，進
      去時大門警報器會想，所以要拿備份鑰匙解除設定」、「
      被告離職時都有繳回門禁卡及保全鑰匙，我們有一份交接
      文件，被告所繳回之東西，我們都有打勾並由我簽名，我
      是負責與被告交接的人」、「離職的人離職後如果要進入
      公司，不能自行使用櫃臺抽屜內之鑰匙」、「是保全公司
      通知我們有異常，我們才去問管理員，管理員說禮拜天被
      告有向管理員索取公司放在管理員保管之大門鑰匙，該份
      備份鑰匙是放置在管理員處，有緊急狀況時，供大樓管理
      員使用」、「十月二十二日公司旅遊完畢後，被告私人物
      品沒有收拾完畢，因為當時我們要下班，所以我跟他說可
      以等上班時間再來收」等語（見本院卷第二九、三０頁）
      。則被告甲○○既於職務交接中已交回備份鑰匙及保全卡
      後，應明確知悉已非該公司員工，進入公司應得公司允許
      ，竟仍擅自取用公司備份保全卡向大樓管理員取得鑰匙而
      侵入該公司於假日無人居住之辦公室，難認其主觀上無侵
      入他人建築物之犯罪故意。該公司大樓管理員雖交付被告
      鑰匙，但衡諸常情大樓管理員對於被告已離職之事，應不
      知情，僅係見其出示公司備份保全卡即誤認其仍為公司員
      工而交付鑰匙，難以據此推論告訴人或大樓管理員同意被
      告進入公司。又雖被告主觀上係於離職後欲利用假日進入
      公司辦公室整理私人物品，然如其發現公司辦公室設定保
      全並上鎖而無法進入，衡情應等待上班時間取得告訴人公
      司同意後再行進入辦公室整理，並無當日必須進入之迫切
      性，此實非正當理由。故被告未取得告訴人同意，亦無正
      當理由，即任意侵入假日無人居住之辦公室建築物，顯有
      無故侵入他人建築物之犯行甚明。被告前揭所辯，實屬卸
      責之詞，不足採信。是本件事證明確，被告犯行洵堪認定
      ，應予依法論科。
二、查上訴人即被告甲○○行為後，刑法部分條文業於九十四年
    一月七日修正，九十四年二月二日公布，於九十五年七月一
    日施行。按行為後法律有變更者，適用行為時之法律，但行
    為後之法律有利於行為人者，適用最有利於行為人之法律，
    現行刑法第二條第一項訂有明文。此條規定乃與刑法第一條
    罪刑法定主義契合，而貫徹法律禁止溯及既往原則，係規範
    行為後法律變更所生新舊法律比較適用之準據法，是刑法第
    二條本身雖經修正，但刑法第二條既屬適用法律之準據法，
    本身尚無比較新舊法之問題，應一律適用裁判時之現行刑法
    第二條規定以決定適用之刑罰法律，先予辨明。查刑法第三
    百零六條，法定刑科銀元三百元以下罰金之部分，依修正後
    之刑法第三十三條第五款：「主刑之種類如下：五、罰金：
    新臺幣一千元以上，以百元計算之」之規定，所得科處之罰
    金最低為新臺幣一千元；而依被告行為時之罰金罰鍰提高標
    準條例第一條前段提高倍數十倍、刑法第三十三條第五款規
    定之罰金最低額一元規定，所得科處之罰金最低為新臺幣三
    十元，是新舊法比較結果，自以刑法修正施行前即行為時關
    於科處罰金刑之法律較有利於被告。
三、是核上訴人即被告甲○○所為，係涉犯刑法第三百零六條之
    無故侵入他人建築物罪。原審據以論科，固非無見，然未能
    查明被告甲○○被訴連續無故刪除他人電腦之電磁記錄之犯
    行（詳見後述），容有未洽，被告上訴不服原審判決有罪，
    請求撤銷原判決，此部分固無理由，惟原判決既有上開可議
    之處，自應由本院予以撤銷改判。爰審酌被告素行尚佳，無
    故侵入告訴人辦公室，對於告訴人之隱私及安全性造成損害
    ，惟其犯罪動機、手段尚稱單純，並斟酌其與告訴人之關係
    、所生損害程度及犯罪後態度等一切情狀，量處如主文所示
    之刑，以示懲儆。又易科罰金之折算標準，除刑法第四十一
    條第一項有所修正外，罰金罰鍰提高標準條例於九十五年四
    月二十八日修正，並自同年七月一日起生效施行。修正前之
    刑法第四十一條第一項前段規定：「犯最重本刑為五年以下
    有期徒刑以下之刑之罪，而受六個月以下有期徒刑或拘役之
    宣告，因身體、教育、職業、家庭之關係或其他正當事由，
    執行顯有困難者，得以一元以上三元以下折算一日，易科罰
    金。」，再依據修正前罰金罰鍰提高標準條例第二條：「依
    刑法第四十一條易科罰金或第四十二條第二項易服勞役者，
    均就其原定數額提高為一百倍折算一日；法律所定罰金數額
    未依本條例提高倍數，或其處罰法條無罰金刑之規定者，亦
    同。」之規定，被告行為時之易科罰金折算標準，應以銀元
    一百元、二百元、三百元折算一日，經折算為新臺幣後，應
    以新臺幣三百元、六百元、九百元折算一日。惟九十五年七
    月一日施行之刑法第四十一條第一項前段規定修正為：「犯
    最重本刑為五年以下有期徒刑以下之刑之罪，而受六個月以
    下有期徒刑或拘役之宣告者，得以新臺幣一千元、二千元或
    三千元折算一日，易科罰金。」，另新修正之罰金罰鍰提高
    標準條例則刪除原本第二條之規定。是以比較新舊法結果，
    自以修正前刑法有關易科罰金折算標準有利於被告，故應適
    用修正前刑法第四十一條第一項前段、修正前罰金罰鍰提高
    標準條例第二條規定，為本案易科罰金之折算標準，併此敘
    明。
四、至聲請簡易判決處刑書意旨以：
（一）上訴人即被告甲○○基於妨害他人電腦使用之概括犯意，
      連續於九十四年十月二十一日離職前利用整理私人物品之
      機會，無故刪除艾利和公司所有而提供其使用之電腦內如
      附表一編號一及二號所示之電磁紀錄，致生損害於艾利和
      公司；復承前揭妨害他人電腦使用之犯意，再利用上開電
      腦及網路設備連結辨公室區○○路上之共享資料夾，將艾
      利和公司所有上開電腦及共享資料夾內如附表一編號三至
      十三號所示之電磁紀錄刪除，致生損害於艾利和公司，因
      認被告連續涉犯刑法第三百五十九條無故刪除他人電腦之
      電磁記錄罪嫌云云。
（二）按犯罪事實應依證據認定之，無證據不得推定其犯罪事實
      。不能證明被告犯罪者，應諭知無罪之判決。刑事訴訟法
      第一百五十四條第二項、第三百零一條第一項分別定有明
      文。事實之認定，應憑證據，如未能發現相當證據，或證
      據不足以證明，自不能以推測或擬制之方法，以為裁判基
      礎，最高法院著有四十年台上字第八六號判例可資參照。
      至告訴人之指訴，係以使被告受刑事訴追為目的，是以告
      訴人之指訴為證據方法，除其指訴須無瑕疵，且應有查與
      事實相符之佐證，始得資為判決之基礎，亦經最高法院著
      有五十二年台上字第一三００號及六十一年台上字第三０
      九九號判例可資參照。而所謂無瑕疵，係指被害人所為不
      利被告之陳述，與社會上一般生活經驗或卷存其他客觀事
      實並無矛盾而言；另所謂就其他方面調查認與事實相符，
      非僅以所援用之旁證足以證明被害結果為已足，尤須綜合
      一切積極佐證，除認定被告確為加害人之可能外，在推理
      上無從另為其他合理原因之假設，有一不合於此，即不能
      以被害人之陳述作為論斷之證據。
（三）公訴人認上訴人即被告甲○○涉犯無故刪除他人電腦之電
      磁記錄之犯行，主要係以告訴代理人乙○○之指訴及卷附
      電子郵件列印資料一份，資為論據。訊之被告堅決否認有
      此部分犯行，辯稱：伊並非艾利和公司之決策主管，該部
      分之電磁記錄均為伊任職期間所製作之檔案，除需先上呈
      有關主管複核批准外，另需以電子郵件分享提供同事，正
      式新聞稿則會公布於艾利和公司網站上及傳輸於各大媒體
      ，故該電磁記錄均存於艾利和公司網路主機及其他同事電
      腦中，且該等資料均為公司簡介、行銷企畫及新聞稿，均
      為過時之電磁記錄，屬公司內部公開之分享資料，縱然滅
      失，亦可隨時複製，尚非不可回復，並無致生損害於告訴
      人公司；況伊僅係因離職在即，為保護個人隱私及方便繼
      任者使用電腦，故主動刪除電腦中之個人檔案，係因刪除
      時不慎一併刪除該等電磁記錄，並非故意刪除，不應論以
      犯罪等語。
（四）經查：上訴人即被告甲○○所刪除之電磁記錄，多為公司
      行銷企畫、電子郵件及新聞稿等文件，此有電磁紀錄一份
      存卷可稽。惟證人乙○○於偵查中證稱：「庭呈的檔案資
      料，是救回的檔案，但部分檔案的內容已不存在，只有救
      回無法開啟的檔案，每個檔案均有檔案名稱，但不一定能
      讀取、「就我們公司現有資訊人員能力無法提供這些資料
      」等語（見偵查卷第三九頁），堪信被告所刪除之電磁記
      錄縱為公司簡介、電子郵件或新聞稿等文件，對於告訴人
      仍具有重要價值，並已無法全部回復，確實致生損害於告
      訴人。然被告於本院審理中陳稱：如附表所示之檔案係放
      在其英文名字Ｓａｎｄｒａ之資料夾內」、「該資料夾內
      另有一些照片、一些檔案及聯絡資料」等語（見本院卷第
      三二頁背面），顯見被告當時係刪除以其英文名字之資料
      夾，該資料夾內包含如附表所示之工作檔案及個人電子郵
      件等，則以被告當時因離職急於整理個人物品之情況，難
      以排除因一時大意而誤刪置放於其個人資料夾內工作檔案
      之可能性。又被告於本院審理中亦陳稱於發現刪除電磁記
      錄後曾詢問同事能否救回等語（見本院卷第三一頁），此
      經證人乙○○於偵查中證稱：「他二十四日還有進辦公室
      ，把網路上共享資料夾關於他自己之前製作的行銷檔案都
      刪除，他還有打電話詢問同事資料是否可以救回來」等語
      （見偵查卷第三五頁），則如被告有意刪除如附表所示之
      電磁紀錄，何以需詢問同事如何救回檔案？益證被告應非
      故意刪除如附表所示之電磁記錄。故基於罪證有疑，利於
      被告之法理，應作對於被告有利之認定。此外，公訴人復
      未能舉出其他積極證據證明被告有此部分之犯行，不能證
      明犯罪，揆諸首揭法條規定及判例意旨，自應為無罪判決
      之諭知，惟公訴意旨認此部分與前揭被告無故侵入他人建
      築物部分之犯行，有修正前刑法第五十五條牽連犯裁判上
      一罪之關係，爰不另為無罪諭知，附此敘明。
據上論斷，應依刑事訴訟法第四百五十五條之一第一項、第三項
、第三百六十九條第一項前段、第三百六十四條、第二百九十九
條第一項前段，刑法第二條第一項前段、第三百零六條，修正前
刑法第四十一條第一項前段，刑法施行法第一條之一第一項、第
二項前段，廢止前罰金罰鍰提高標準條例第二條，現行法規所定
貨幣單位折算新臺幣條例第二條，判決如主文。
本案經檢察官孫小萍到庭執行職務。
中　　華　　民　　國　　96　　年　　6　　月　　23 　　日
　　　　　　　　　刑事第十三庭  審判長法　官　吳佳薇
                                      法  官  鍾素鳳
                                      法  官  郭顏毓
以上正本證明與原本無異。
如不服本判決，應於判決送達後十日內向本院提出上訴狀。
                                      書記官  潘文賢
中　　華　　民　　國　　96　　年　　6 　　月　　26　　日
附錄本案論罪科刑法條全文
刑法第三百零六條
無故侵入他人住宅、建築物或附連圍繞之土地或船艦者，處一年
以下有期徒刑、拘役或三百元以下罰金。
無故隱匿其內，或受退去之要求而仍留滯者，亦同。
